【裁判字號】    98,上易,711
【裁判日期】    980729
【裁判案由】    重利
【裁判全文】
臺灣高等法院臺中分院刑事判決         98年度上易字第711號
上  訴  人
即  被  告  乙○○
上  訴  人
即  被  告  丙○○
共      同
選任辯護人  陳傳中律師
上列上訴人等因重利案件，不服臺灣臺中地方法院98年度易字第
181號中華民國98年3月23日第一審判決（起訴案號：臺灣臺中地
方法院檢察署97年度偵字第23669號），提起上訴，本院判決如
下：
    主  文
原判決撤銷。
乙○○共同犯重利罪，處有期徒刑貳月，如易科罰金，以新臺幣
參仟元折算壹日。扣案之編號642402號本票、機車處分委託書各
壹張均沒收。
丙○○共同犯重利罪，處有期徒刑參月，如易科罰金，以新臺幣
參仟元折算壹日。扣案之編號642402號本票、機車處分委託書各
壹張均沒收。
    事  實
一、丙○○前曾於民國96年間因犯重利罪，經臺灣桃園地方法院
    判決判處拘役40日減為拘役20日確定，並於97年3月18日易
    科罰金執行完畢在案（惟不構成累犯）。詎仍不知悔改，其
    與乙○○、自稱「陳先生」惟真實姓名年籍均不詳之成年男
    子共同基於重利之犯意聯絡，先由「陳先生」在臺中縣沙鹿
    鎮四處張貼印有「陳先生，現金5萬元以內，0000000000」
    之借款廣告，乘他人因需款孔急、輕率而前來借款之際，貸
    予款項，其計息方式為以9天為1期，每貸與新臺幣（下同）
    1 萬元，每期利息為2千元（換算年利率約811%），且於借
    款時，將本金預先扣除當期利息，並由借款人簽發借款金額
    2 倍以上之本票、車輛處分委託書及交付身分證件作為擔保
    ，藉此方式收取與原本顯不相當之重利。適丁○○因先前積
    欠友人欠債，經該友人催索，丁○○為急於償還欠債，復向
    親友借貸均告貸無門，於此急迫、輕率情況下，於民國97年
    6月22日，見菜市場廁所牆上張貼借款廣告，遂依借款廣告
    上之電話與「陳先生」聯絡後，相約在其位於臺中縣龍井鄉
    租屋處見面並由「陳先生」察看其住處，丁○○再乘坐「陳
    先生」駕駛之車輛，行至臺中縣龍井交流道處，在車上依上
    揭計息方式向「陳先生」借款2萬元，預扣第1期利息後，實
    際上僅取得1萬6千元，並當場簽發面額均為2萬元之本票2張
    、車牌號碼IYZ-123號機車處分委託書1張及交付健保卡、國
    民身分證各1紙予「陳先生」收執，除當日預扣利息4千元外
    ，其後至97年9月10日止，共償還「陳先生」約10期利息4萬
    4千元。嗣「陳先生」於97年9月23日下午14時14分許撥打電
    話聯絡丁○○須還款本金加利息4萬元，並約定於同日17時
    30分許，在臺中縣沙鹿鎮○○路與光大路旁談判付款事宜，
    「陳先生」並囑乙○○、丙○○前往向丁○○收取上開本息
    。乙○○、丙○○依約於97年9月23日18時許，在臺中縣沙
    鹿鎮○○路與光大路口之小吃店內欲向丁○○收取利息及本
    金時，經警當場查獲，並於丙○○身上（起訴書誤載為乙○○身上）扣得丁○○借款時所簽之本票2張（面額各為2萬元
    ，票號分別為642401、642402號〈後者誤載為642404號〉，
    發票日均為97年4月18日）、車號IYZ-123號機車處分委託書
    1張及丁○○之國民身分證、健保卡（證件已發還）等物。
二、案經臺中縣警察局烏日分局報請臺灣臺中地方法院檢察署檢
    察官偵查起訴。
    理  由
一、按被告以外之人（包括證人、鑑定人、告訴人、被害人及共
    同被告等）於審判外之陳述雖不符刑事訴訟法第159條之1至
    之4等4條之規定，而經當事人於審判程序同意作為證據，法
    院審酌該言詞陳述或書面陳述作成時之情況，認為適當者，
    亦得為證據；當事人、代理人或辯護人於法院調查證據時，
    知有刑事訴訟法第159條第1項不得為證據之情形，而未於言
    詞辯論終結前聲明異議者，視為有前項之同意，同法第159
    條之5定有明文。立法意旨在於傳聞證據未經當事人之反對
    詰問予以核實，原則上先予排除。惟若當事人已放棄反對詰
    問權，於審判程序中表明同意該等傳聞證據可作為證據；或
    於言詞辯論終結前未聲明異議，基於尊重當事人對傳聞證據
    之處分權，及證據資料愈豐富，愈有助於真實發見之理念，
    且強化言詞辯論主義，使訴訟程序得以順暢進行，上開傳聞
    證據亦均具有證據能力。本案檢察官、被告、辯護人於本院
    審理程序時就本院下列所引用之證據，並未加爭執，且本院
    審酌各該證據作成之形式及取得之方式，均無瑕疵、與待證
    事實具有關聯性等情況，認為適當，且無不法取得之情形，
    應認得為證據，具有證據能力。
二、訊據上訴人即被告（下簡稱被告）乙○○、丙○○固直承於
    上開時地欲向被害人丁○○索款，並在丙○○身上起獲丁○○簽發之本票、機車處分委託書、國民身分證、健保卡等情
    不諱，惟均矢口否認有何重利犯行，被告乙○○辯稱：查獲
    當日是友人「阿風」欲償還先前向伊借款中4萬元（原借款5
    萬元），叫伊先去向丁○○收款，伊才自桃園縣平鎮市南下
    臺中取款，伊並不知有向丁○○收取重利及其利息若干云云
    ，被告丙○○辯稱：伊只是單純陪同乙○○南下取款，並無
    重利犯行云云。
三、經查：
  (一)上開事實，業經被害人丁○○於本院以證人身分具結證述綦
    詳，復有在被告丙○○處起獲與丁○○所述相符之本票2張
    （面額各為2萬元，票號分別為642401、642402號，發票日
    均為97年4月18日〈發票日期與實際簽發日期雖不符，惟此
    係丁○○應「陳先生」之要求所簽發〉）、車號IYZ-123號
    機車處分委託書1張及丁○○之國民身分證、健保卡等物及
    扣押筆錄、扣押物品目錄表、贓物認領保管單、照片等件在
    卷可資佐證，足見丁○○之指訴係屬真實可採。
  (二)被告乙○○雖辯以係「阿風」欲償還借款，才請伊去向丁○○收款，惟其對於「阿風」之真實姓名年籍均不詳，復未提
    出借據或憑證以證明其與「阿風」間確有5萬元借貸之事實
    ，所述自難遽採。況依被告乙○○警詢所供：「阿風」係要
    伊向丁○○索款，如索討到，就當作償還5萬元欠債之1部分
    ，如果未索討到，將來伊還是向「阿風」索討該筆欠款等語
    （見警卷第5頁背），既然被告乙○○與丁○○前互不相識
    ，如何確保查獲當日丁○○能代「阿風」償還欠款，且在尚
    未確認丁○○能否代為償還欠款前，即自桃園縣平鎮市千里
    迢迢南下臺中，並委請與「阿風」、丁○○均不相識之被告
    丙○○特地開車接送乙○○，而被告丙○○復僅為1筆與其
    無關且無法確知能否收到的欠款，放下自身工作，特地開車
    搭載乙○○南下取款，顯然均違背常情與經驗法則。再者，
    被告乙○○於警詢供稱：「（被害人所簽立之委託書、本票
    2張、健保卡及身分證各1張等物）我要去收帳之前先放在丙○○的身上，所以在他身上拿出來的。」「（上述被害人的
    證件是否為丙○○自動從身上的包包拿出來的？）是的。」
    （見警卷第5頁），而扣案證物確實均自被告丙○○包包內
    所起出，為被告2人所不否認，既然被告丙○○僅是單純搭
    載被告乙○○南下，何以被告乙○○要向丁○○索款之證件
    、本票、機車處分委託書等資料均交由被告丙○○保管？且
    查獲當日與丁○○聯絡者係被告丙○○，已經被告乙○○於
    警詢時供述：「（今日是何人與被害人聯繫約定地點繳息（
    本金）的？）我委託丙○○代為聯繫的。」等語（見警卷第
    5頁背）明確，其後雖改稱係拜託被告丙○○撥打電話後，
    再由伊與丁○○聯絡，然就此節於偵訊先供稱：「【『阿風
    』的朋友】給我丁○○的號碼，但我的手機沒電，我拜託丙○○幫我打電話，我與對方講電話。」（見偵卷第6頁），
    於本院改供稱：「因為當天我跟【『阿風』】在聯絡時，我
    問他到了沒，他說到了，我就問他號碼，『阿風』跟我講電
    話時，我就用丙○○手機記『阿風』跟我說的丁○○號碼。
    」（見本院卷第69頁背）等語不符。觀被告2人就查獲當日
    係被告中何人與丁○○聯絡，暨被告乙○○何故使用丙○○
    電話聯絡之原因，前後供述均有互相矛盾之處，顯不若丁○○前後一致且與卷內事證相符之指述，較為可採。被告2人
    既特地自桃園縣平鎮市南下向丁○○收取4萬元之本金及利
    息，被告丙○○復取得丁○○先前交付之證件、本票、委託
    書等重要文件，復與丁○○聯絡當日交付事宜，顯然被告乙○○前開借貸之辯解不足採，被告丙○○辯以僅係單純搭載
    乙○○南下，不知收取款項之詳情之辯詞，均要無可採。
  (三)復按共同實施犯罪行為之人，在合同意思範圍以內，各自分
    擔犯罪行為之1部，相互利用他人之行為，以達其犯罪之目
    的者，即應對於全部所發生之結果，共同負責（最高法院28
    年上字第3110號判例意旨參照）。被告2人固非一開始與被
    害人丁○○聯繫借貸款項、收取款項之人，而係於查獲當日
    始欲向丁○○收取本息，已經丁○○於本院證述明確。然被
    告2人既於查獲當日持丁○○先前簽發本票、機車處分委託
    書、國民身分證、健保卡等交付「陳先生」之資料，欲向丁○○索討本息後再向歸還丁○○上開資料，被告2人復均明
    知係要持上開資料向丁○○索款，顯見被告2人對於與「陳
    先生」有重利之共同犯意聯絡與行為分擔，縱使其等未全程
    參與，自仍就全部重利行為負共同正犯之責，要無疑義。
  (四)又被害人丁○○係因先前向友人借貸未還，經友人催討，其
    復向親友告貸無門，始急迫、輕率地透過牆壁上張貼之小廣
    告向「陳先生」借貸，已經丁○○於本院證述明確；而其僅
    借2萬元，實拿1萬6千元，卻開立面額2萬元本票2紙，換算
    其週年利率為811％（2000100009365＝8.11），就法
    定週年利率20％核算及參酌當地之經濟狀況，較之一般債務
    之利息，顯有特殊之超額，已屬重利，要無疑義，甚者，另
    交付機車處分委託書及國民身分證、健保卡等物，對被害人
    極為不公平。被害人丁○○明知尚須支付如此鉅額利息情況
    下，仍不得不向與被告2人共犯之「陳先生」借貸，明顯與
    銀行借貸之利息差距過大，益見其為償還向友人欠款，不得
    已使向經營重利之「陳先生」借款，而處於急迫、輕率之情
    況下借貸，已臻明確。
  (五)綜上所述，被告2人前開辯解均要無可採。本件事證明確，
    其等重利之犯行均堪認定。
四、核被告乙○○、丙○○所為，均係犯刑法第344條之重利罪
    。其等2人與「陳先生」間有犯意聯絡與行為分擔，為共同
    正犯。原審認被告2人罪證明確予以論罪科刑，固非無見，
    惟：原審判決書事實及理由欄僅交代被害人丁○○因「需
    款孔急」借貸，與重利罪之構成要件「趁他人急迫、輕率或
    無經驗」貸以金錢或其他物品之何者未見說明；且被害人
    丁○○雖係重利罪之被害人，然其對於借款之本息仍有支付
    義務，所借貸之本金1萬6千元（雖借貸2萬元，預扣利息4千
    元，足見丁○○實得借貸款項僅1萬6千元）均未償還，實際
    借貸之金主「陳先生」對其仍有求償權，何以扣案本票2紙
    均予宣告沒收，未見說明理由；又扣案編號642402號本票
    、機車處分委託書各1紙，均係被告2人與「陳先生」共犯重
    利罪而取得之物，自應依刑法第38條第1項第3款規定宣告沒
    收，原審判決卻引用同條項第2款規定宣告沒收，而均有未
    洽。被告2人上訴意旨否認犯罪，均指摘原判決不當，雖無
    可取，惟原審判決既有如上可議之處，自屬無可維持，應由
    本院撤銷改判。爰審酌被告丙○○前已有如事實欄所載重利
    犯行，有臺灣高等法院被告前案紀錄表在卷可按，復行再犯
    ，其與被告乙○○均身強體壯，體無殘缺，均有相當謀生能
    力，卻此不為，暨考以其等素行、犯罪動機、手段、方法、
    所生危害及犯後態度等一切情狀，分別量處如主文第2、3項
    所示之刑，並均諭知易科罰金之折算標準。又重利罪之被害
    人仍負有償還本金及交付法定限制內利息之義務（臺灣高等
    法院暨所屬法院資料來源：87年法律座談會彙編第214至216
    頁參照），丁○○所簽發之本票雖係2張，面額均2萬元，惟
    丁○○借貸之初實際取得借款1萬6千元，加上自97年6月22
    日起至97年9月23日查獲為止計3個月之法定利息僅5百元（
    本金1萬元20％123＝499.9，小數點以下四捨五入）
    ，合計1萬6千5百元，即便加上至本案辯論終結為止之1年期
    間法定利息亦僅2千元，合計1萬8千元，故被害人丁○○就
    編號642401號本票（依序應先開立編號在前之本票）面額仍
    負有部分償還之義務，而該張本票不得分割，自不能全部視
    為被告2人犯罪所得，故上開編號642401號本票依法不得宣
    告沒收，至另紙編號642402號本票、機車處分委託書各1紙
    則係被告2人所有因犯罪所取得之物，自均應依刑法第38條
    第1項第3款規定宣告沒收。
據上論結，應依刑事訴訟法第369條第1項前段、第364條、第299
條第1項前段，刑法第28條、第344條、第41條第1項前段、第38
條第1項第3款，刑法施行法第1條之1第1項、第2項前段，判決如
主文。
本案經檢察官甲○○到庭執行職務。
中    華    民    國    98    年     7    月    29    日
            刑事第九庭  審判長法  官  江  德  千
                              法  官  康  應  龍
                              法  官  賴  妙  雲
以上正本證明與原本無異。
不得上訴。
                              書記官  蘇  昭  文
中    華    民    國    98    年     7    月    29    日
【附錄論罪科刑法條】
刑法第344條
乘他人急迫、輕率或無經驗貸以金錢或其他物品，而取得與原本
顯不相當之重利者，處一年以下有期徒刑、拘役或科或併科一千
元以下罰金。


司法院資訊處製作；財團法人民間司法改革基金會備份。
